---
title: "分类数据的检验"
author: "金林"
date: "2020年秋"
institute: 中南财经政法大学统计与数学学院
csl: ./style/chinese-gb7714-2015-numeric.csl
css: ./style/markdown.css
bibliography: [./Bibfile.bib]
eqnPrefixTemplate: ($$i$$)
link-citations: true
linkReferences: true
chapters: true
tableEqns: false
autoEqnLabels: false
classoption: "aspectratio=1610"
---

```{r setup, echo=F, purl=F}
knitr::opts_knit$set(root.dir = getwd())
knitr::opts_chunk$set(echo = TRUE, results = 'hide')
knitr::opts_chunk$set(warning = FALSE, message=FALSE)
knitr::opts_chunk$set(fig.align="center"
                      ## ,out.width="0.9\\textwidth" # latex
                      ,out.width="80%" # for both latex and html
                      ,fig.width=5, fig.height=3
                      )
```

```{r prepare, echo=F, purl=F}
rm(list=ls())
options(digits=4)
options(scipen=100)
graphics.off()
Sys.setlocale("LC_ALL", "Chinese")
library(reticulate)
```

# 分类数据的检验

例2.1 孟德尔的豌豆实验

英国生物学家Mendel把豌豆分为四类：黄而圆的，青而圆的，黄而有角的，青而有角的

按遗传学理论，有假设四类豌豆个数比为9：3：3：1

观察了556颗豌豆，这四类豌豆个数分别为：315、108、101、32

问题是：Mendel的遗传学理论是否成立？

### 上例中问题的抽象化

总体被分成 $r$ 类： ${A_1},{A_2}, \cdots {A_r}$ 提出原假设：
\[{{\rm{H}}_{\rm{0}}}:{A_i}{p_i} = {p_{i0}}(i = 1, \cdots ,r)\] 

其中  ${p_{i0}}$  已知且  $\sum {{p_{i0}} = 1}$ 

目标：基于观察值  ${n_i}i = 1,2, \cdots ,r\sum {{n_i} = n}$ ，对  ${H_0}$  进行检验。

## 分类数据的  ${\chi ^2}$  检验

思路：在原假设  ${H_0}$  成立的条件下，实际频数  ${n_i}$ 和期望频数  $n{p_{i0}}$  很接近

所用统计量为：

\[{\chi ^2} = \sum\limits_{i = 1}^r {\frac{{{{({n_i} - n{p_{i0}})}^2}}}{{n{p_{i0}}}}}\] 

原假设  ${H_0}$  成立的条件下， ${\chi ^{\rm{2}}}$  依分布收敛于  ${\chi^{\rm{2}}}(r - 1)$  。

### ${\chi ^2}$ 检验

${\chi ^{\rm{2}}}$  统计量

\[{\chi ^2} = \sum\limits_{i = 1}^r {\frac{{{{({n_i} -
n{p_{i0}})}^2}}}{{n{p_{i0}}}}} \sim {\chi ^{\rm{2}}}(r - 1)\] 

Karl Pearson: 数学家、统计学家、大律师、德语、哲学

### 分类数据的  ${\chi ^2}$  检验

- 拒绝域： ${\chi ^{\rm{2}}} \ge \chi _{{\rm{1 - }}\alpha }^{\rm{2}}(r - 1)$ 
- 查表  $\chi _{{\rm{0}}{\rm{.95}}}^{\rm{2}}({\rm{3}}) = {\rm{7}}{\rm{.8147}}$
  ，计算  ${\chi ^{\rm{2}}} = {\rm{0}}{\rm{.47}}$ 
- $p$  值  $P({\chi ^2}(r - 1) \ge {\chi ^2}) = 0.9254$ 
- 临界值法或  $P$  值法

### 分类数据的  ${\chi ^2}$  检验

1. 在使用分类数据  ${\chi ^{\rm{2}}}$  检验方法时，需要注意：
2. 样本量要大(最好不要小于50)；
3. 期望频数不要太小(最好不要小于5)；
4. 出现小期望频数时，可以谨慎使用合并的方法
5. 正确理解  $P$  值的概念。

## 分类数据的似然比检验

观察值  ${n_i}(i = 1,2, \cdots ,r)$  服从多项分布 
 \[p({n_1},{n_2}, \cdots ,{n_r}) = \frac{{n!}}{{{n_1}!{n_2}! \cdots {n_r}!}}p_1^{{n_1}} \cdots p_r^{{n_r}},\sum {{n_i} = n}\] 
   
多项分布的似然函数为
\[L({p_1}, \cdots ,{p_r}) = \frac{{n!}}{{{n_1}!{n_2}! \cdots {n_r}!}}p_1^{{n_1}}
\cdots p_r^{{n_r}}\] 
\[\propto p_1^{{n_1}} \cdots p_{r - 1}^{{n_{r - 1}}}{(1 - {p_1} -  \cdots  - {p_{r - 1}})^{{n_r}}}\]

### 分类数据的似然比检验

观察值为 ${n_i}(i = 1,2, \cdots ,r)$,  ${p_1},{p_2}, \cdots ,{p_r}$  的极大似然估计为
\[\frac{n_1}{n},\frac{n_2}{n}, \cdots ,\frac{n_r}{n}\]

似然比为
\[\Lambda  = \frac{{p_{10}^{{n_1}} \cdots p_{r0}^{{n_r}}}}{{\mathop {Sup}\limits_{{p_1} \cdots {p_r}} (p_1^{{n_1}} \cdots p_r^{{n_r}})}} = {\prod\nolimits_{i = 1}^r {\left( {\frac{{n{p_{i0}}}}{{{n_i}}}} \right)} ^{{n_i}}}\]

### 分类数据的似然比检验

原假设成立时  $\Lambda$  的值接近于0且
\[-2\ln \Lambda  =  - 2\sum\nolimits_{i = 1}^r {{n_i}\ln \left(
{\frac{{{p_{i0}}}}{{{n_i}/n}}} \right)}\sim {\chi ^2}(r - 1)\]

$-2\ln \Lambda$  称为似然比统计量。

### 分类数据的似然比检验

渐近卡方分布的自由度

=完全参数空间被估计独立参数的个数-原假设成立时参数空间被估计的独立参数个数

卡方自由度= $(r-1)-0$

Mendel豌豆试验似然比统计量
\[-2\ln \Lambda  =  - 2\left[ {315\ln \left( {\frac{9}{{16}} \div
\frac{{315}}{{556}}} \right) +  \cdots  + 32\ln \left( {\frac{1}{{16}} \div
\frac{{32}}{{556}}} \right)} \right]=0.48\]

# 带参数分类数据的检验

例2.2 随机调查1000人，按性别和是否色盲将这1000人

分类，分类结果如下：男性正常、女性正常、男性色盲

和女性色盲各有442、514、38、6人。

遗传学理论：

1.性别决定于两个染色体，比例各为1/2；
 
2.染色体X与(非)色盲遗传因子(A)a成对出现，A与X成对出现的概率为p,a与X成对出现概率
 为q(p+q=1)但染色体Y不会和(A)a成对出现；
 
3.A为显性因子，a为隐性因子；

### 带参数分类数据的检验

按照以上理论有：

 （XA)Y:      男性没有色盲      $p/2$

  (Xa)Y:     男性色盲         $q/2$
 
 （XA)(XA)  (XA)(Xa) (Xa)(XA): 女性没有色盲        ${p^2}/2 + pq$ 

  (Xa)(Xa):  女性色盲            ${q^2}/2$ 

### 带参数分类数据的检验

因此提出原假设
\[{H_0}:{p_1} = p/2,{p_2} = {p^2}/2 + pq,{p_3} = q/2,{p_4} = {q^2}/2\] 
(与前面比较，注意不同点)
这里  ${p_i}$  均未知，但只依赖于一个参数。

一般地，这类问题的原假设为
\[{H_0}:{p_i} = {p_i}({\theta _1},{\theta _2}, \cdots ,{\theta _m}),i = 1, \cdots ,r\] 
其中  ${\theta _1},{\theta _2}, \cdots ,{\theta _m}$  为m个未知参数。

## 带参数分类数据的检验的  ${\chi ^2}$  检验

思路：先找到原假设  ${H_0}$  成立时未知参数的估计

由于观察值  ${n_i}$  服从多项分布，因而可以得到其似然函数为
\[L({\theta _1}, \cdots ,{\theta _{\rm{m}}}) \propto \prod\limits_i
{[{p_i}({\theta _1}, \cdots ,{\theta _{\rm{m}}})} {]^{{n_i}}}\]

从而得到参数的极大似然估计。 
\[{\chi ^2} = \sum\limits_{i = 1}^r {\frac{{{{({n_i} - n{{\hat p}_i})}^2}}}{{n{{\hat p}_i}}}}\] 
  
原假设  ${H_0}$  成立的条件下， ${\chi ^{\rm{2}}}$  依分布收敛于  ${\chi^{\rm{2}}}(r - m - 1)$  。

### 带参数的分类数据的  ${\chi ^2}$  检验

在原假设成立时，例2.2中似然函数为
\[L(p) \propto {\left( {\frac{p}{2}} \right)^{442}}{\left( {\frac{{{p^2}}}{2} + pq} \right)^{514}}{\left( {\frac{q}{2}} \right)^{38}}{\left( {\frac{{{q^2}}}{2}} \right)^6}\] 

解对数似然方程得  $\hat p \approx 0.91$ 

代人  ${\chi ^{\rm{2}}}$  统计量得  ${\chi ^{\rm{2}}} = {\rm{3}}{\rm{.056}}$            .

很多时候解似然方程需要数值解法。

## 带参数分类数据的似然比检验

似然比为
\[\Lambda  = \frac{{\hat p_{\rm{1}}^{{n_1}} \cdots \hat p_r^{{n_r}}}}{{\mathop
{Sup}\limits_{{p_1} \cdots {p_r}} (p_1^{{n_1}} \cdots p_r^{{n_r}})}} =
{\prod\nolimits_{i = 1}^r {\left( {\frac{{n{{\hat p}_i}}}{{{n_i}}}} \right)}
^{{n_i}}}\]

原假设成立时  $\Lambda$  的值接近于0且
\[-2\ln \Lambda  = -2\sum\nolimits_{i = 1}^r {{n_i}\ln \left( {\frac{{{{\hat
p}_i}}}{{{n_i}/n}}} \right)} \sim {\chi ^2}(r - m - 1)\] 

$-2\ln \Lambda$  称为似然比统计量。

